臺北高等行政法院判決
　　　　　　　　　　　　　　　　　　 95年度訴字第01436號
　　　　　　　　　　　　　　　.
原　　　告　甲○○
被　　　告　臺北縣政府
代　表　人　乙○○縣長）住同.
訴訟代理人　丙○○
上列當事人間因兒童及少年福利法事件，原告不服內政部中華民
國95年3 月7 日台內訴字第0950023587號訴願決定，提起行政訴
訟。本院判決如下：
　　主  文
原告之訴駁回。
訴訟費用由原告負擔。
　　事  實
一、事實概要：緣原告為臺北縣三重市縣立修德國民小學（以下
    簡稱修德國小）社會科任教師，民國（下同）93年3 月8 日
    於該校5 年13班教室，因該班學生莊ＯＯ(82 年4 月20日生
    ）課業問題，不當對待莊ＯＯ，致其右眼結膜充血，被告審
    認已嚴重妨害兒童身心健康，違反兒童及少年福利法（以下
    簡稱兒少福利法）第30條第2 款規定，依同法第58條第1 項
    規定，以94年7 月8 日北府社兒字第0940424378號函裁處原
    告新臺幣（下同）3 萬元罰鍰，並公告其姓名。原告不服，
    提起訴願，經遭決定駁回，遂向本院提起本件行政訴訟。
二、兩造聲明：
　(一)原告聲明求為判決：
    1.訴願決定及原處分均撤銷。
    2.訴訟費用由被告負擔。
　(二)被告聲明求為判決：
    1.駁回原告之訴。
    2.訴訟費用由原告負擔。
三、兩造之爭點：
甲、原告主張：
一、緣原告服務於修德國小擔任教師，93年3 月8 日上午11時許
    ，教授5 年13班社會課時，因發現原告所製作之「學生平時
    表現表」遭不明之人以立可白塗改，且當時5 年13班學生上
    課秩序不佳而情緒不穩，當原告發現莊○○之社會習作沒有
    訂正時，除斥責莊○○外，以手持社會習作無意間觸碰到莊
    ○○之臉部，造成莊生右眼結膜充血，導致莊生之母親誤會
    原告有故意傷害情事。原告曾對莊生之母尋求諒解，惟不得
    要領，並遭莊生之母提出告訴，後經臺灣板橋地方法院（以
    下簡稱板橋地院）簡易判決「處有期徒刑參月。緩刑參年。
    」，另捐款予財團法人臺灣兒童暨家庭扶助基金會3 萬元。
二、按「單純一個違法行為，不得重複處罰原則」乃民主法治國
    家之基本原則，原告因上開行為已受刑事庭判決捐款3 萬元
    ，另又受主管機關基於行政目的裁處3 萬元，造成種類相同
    （財產罰）重複處罰，實有違反憲法保障人民權利之意旨（
    參照行政罰法第24條、第26條及釋字第503 號解釋）。是以
    學者吳庚、廖義男、林錫堯、韓忠謨、林山田、陳新民、管
    歐等大法官、教授，皆採「量的區別說」，主張：行政秩序
    罰與刑罰之本質並無不同，二者祇是程度上之差異，行政秩
    序罰（如兒少福利法）對於刑罰，具有補充性，違反刑法之
    不法恆重於違反秩序法之不法。故對於同一行為，法律有行
    政秩序罰與刑罰之規定者，不論是想像競合或法條競合，應
    優先適用刑罰，施以刑罰後不得再加諸行政秩序罰（即刑罰
    優先原則）。
乙、被告主張：
一、按兒少福利法第30條第2 款、第58條第1 項規定：「任何人
    對於兒童及少年不得有下列行為：一、‧‧‧‧‧‧。二、
    身心虐待。‧‧‧‧‧‧」「違反第30條規定者，處新臺幣
    3 萬元以上15萬元以下罰鍰，並公告其姓名。」兒少福利法
    之立法意旨乃鑑於兒童及少年身心發展未臻成熟，國家社會
    應維護其基本人權並提供妥適的保護責任與照顧，以保護兒
    童及少年免於遭受身心不當對待及恐懼。另依內政部88年及
    94年補助印製之兒童少年保護工作手冊、兒童及少年保護工
    作指南中明定出在兒童少年受虐待類型中計有（一）身體虐
    待：任何由照顧者對兒童及少年所造成的非意外性身體傷害
    ，而導致兒童及少年死亡、外型損毀及身體功能損害或喪失
    ，或讓兒童及少年處於可能發生上述傷害之險境中亦屬之，
    亦包括來自過度及不符合其年齡、不適合情境的管教或懲罰
    。（二）精神虐待：包括辱罵、恐嚇、威脅、藐視或排斥兒
    童及少年；或持續對子女有不合情理的差別待遇；對兒童及
    少年福祉漠不關心，導致或可能導致兒童及少年身體發育、
    智能、情緒、心理行為及社會各方面發展上明顯的傷害。本
    案原告因課業問題，在課堂上以社會習作簿打學生莊○○，
    致其右眼結膜充血，並以拳頭捶擊後腦及背部，莊○○即不
    堪疼痛當場落淚，並告知原告「打到眼睛了」，然就筆錄中
    莊○○及目擊學童反應，原告僅表示「沒關係」漠視可能對
    莊○○造成的身體傷害及心理上之恐懼，實已違反法定禁制
    義務。且就三重市修德國民小學甲○○老師體罰學生事件調
    查會議紀錄（以下簡稱修德國小體罰調查會議紀錄）中所載
    ，原告在此事件前一學期亦發生因莊○○習作沒改而壓該生
    的頭撞桌子之情事，足見原告對學童之不當對待行為乃非一
    次偶發事件，其罔顧學童身心健康之舉措明顯，確已符合處
    分之要件。
二、原告於起訴狀中援引之行政罰法第24條、第26條及大法官釋
    字第503 號解釋主張「單純一個違法行為，不得重複處罰原
    則」，表示上開行為已受刑事庭判決捐款3 萬元，另又受主
    管機關基於行政目的裁處3 萬元，造成種類相同（財產罰）
    重複處罰‧‧‧云云。然行政機關審查行政處分是以裁處時
    事實及法律狀態為依據，進而判斷有無違法及損害人民權益
    ，本案94年7 月8 日作成行政處分時，行政罰法尚未施行，
    並無適用之問題。且大法官釋字第503 號解釋係針對行政罰
    與行政罰間競合之問題，與本案刑罰與行政罰間之競合問題
    並無關係。
三、對於違法者之處罰，應依法為之，乃現代民主法治國家之基
    本原則。原告指稱受刑事庭判決捐款3 萬元乙節，係因告訴
    人（莊○○之母）不向原告請求損害賠償，原告因應告訴人
    要求捐款3 萬元予財團法人臺灣兒童暨家庭扶助基金會，並
    非刑法以其對學童不當管教之處分。經查本案所指板橋地院
    少年法庭刑事簡易判決95年少連簡字第1 號判決主文為「甲
    ○○成年人公務員假藉職務上之權力，傷害兒童之身體，處
    有期徒刑月。緩刑年。」據此，本案亦無處罰種類相同
    之疑義。再者，非同性質法律，所規範事項不同，刑法以傷
    害罪論處；而行政法是以保護兒童及少年免於受不當對待的
    傷害及恐懼並維護其基本人權為考量，兩者規範目的不同應
    無競合之問題。故原處分於法並無不合，請鈞院為如答辯聲
    明之判決。
    理  由
一、按兒少福利法第30條第2 款及第58條第1 項規定：「任何人
    對於兒童及少年不得有下列行為：一、‧‧‧‧‧‧二、身
    心虐待。‧‧‧‧‧‧」「違反第30條規定者，處新臺幣3
    萬元以上15萬元以下罰鍰，並公告其姓名。」
二、本件原處分係認原告為修德國小社會科任教師，有於93年3
    月8 日在該校5 年13班教室，因該班學生莊ＯＯ（82年4 月
    20日生）課業問題，以社會習作簿打該生右臉頰，致其右眼
    結膜充血等事實。原告雖稱其係用課本指向莊童不慎碰觸，
    非法條所稱虐待定義，且已受教育局記過、考核降級處分，
    及被依傷害兒童之身體，判處有期徒刑3 月，緩刑3 年，不
    可一罪數罰云云，惟查上開事實業據莊姓學童於93年3 月15
    日修德國小體罰調查會議中陳述明確，亦經李姓、汪姓、洪
    姓學童於該會議筆錄中指證屬實，原告亦於調查會議中坦承
    體罰過當及行為有疏失等情不諱，此有被告檢附修德國小體
    罰調查會議紀錄影本附卷可稽，原告並經該校92年度教師成
    績考核委員會第8 次會議決議，核定因不當體罰學生致學生
    身心受到傷害予以記過乙次，則被告審認其行為造成對兒童
    身心虐待之事實，洵非無據。又原告所受教育主管機關之記
    過處分，係屬懲戒罰，與違反行政法上義務之行為所裁處之
    行政罰性質有別，亦與刑罰之目的及構成要件不同，故與原
    告傷害案件是否經法院判決無涉。又本件原處分於94年7 月
    8 日作成時，行政罰法尚未施行，尚無行政罰法第26條之適
    用，自不生一行為數罰之問題。是被告依兒少福利法第30條
    第2 款及第58條第1 項規定，以94年7 月8 日北府社兒字第
    0940424378號函裁處原告3 萬元罰鍰，並公告其姓名。揆諸
    首揭法條規定，於法並無不合。
三、綜上所述，原處分認事用法既無違誤，訴願決定予以維持，
    即無不合，原告仍執前詞及個人主觀之見解，請求撤銷訴願
    決定及原處分，為無理由，應予駁回。
據上論結，本件原告之訴為無理由，爰依行政訴訟法第98條第3
項前段，判決如主文。
中　　華　　民　　國　　96　　年　　1  　　月　4 　日
                  第四庭審判長法  官　侯　東　昇
                              法  官　楊　莉　莉
                              法  官　林　文　舟
上為正本係照原本作成。
如不服本判決，應於送達後20日內，向本院提出上訴狀並表明上
訴理由，如於本判決宣示後送達前提起上訴者，應於判決送達後
20日內補提上訴理由書（須按他造人數附繕本）。
中　　華　　民　　國　　96　　年　　1 　　月　　4 　　日
　　　　　　　　　　　　　　　書記官　林　俞　文
